最高法院民事判決　　　　　　　　　　　　　　　　　八十八年度台上字第七五號
　　上　訴　人　大誠建設開發股份有限公司
　　法定代理人　沈尚宜
　　被 上訴 人　辛○○
　　　　　　　　癸○○
　　　　　　　　辰○○
　　　　　　　　丑　○
　　　　　　　　卯○○
　　　　　　　　子○○
　　　　　　　　未○○
　　　　　　　　寅○○
　　　　　　　　巳○○
　　　　　　　　丁○○
　　　　　　　　戊○○
　　　　　　　　丙○○
　　　　　　　　己○○
　　　　　　　　乙○○
　　　　　　　　申○○
　　　　　　　　庚○○
　　　　　　　　壬○○
　　　　　　　　酉○○
　　　　　　　　甲○○
　　　　　　　　戌　○
　　　　　　　　午○○
右當事人間請求履行契約事件，上訴人對於中華民國八十六年五月十九日台灣高等法
院台南分院第二審判決（八十五年度重上字第六六號），提起上訴，本院判決如左：
    主  文
原判決關於駁回上訴人就命其給付房屋賠償金部分之上訴，暨該訴訟費用部分廢棄，
發回台灣高等法院台南分院。
其他上訴駁回。
第三審訴訟費用，除發回部分外，由上訴人負擔。
    理  由
本件被上訴人主張：伊分別於民國八十二年至八十四年間向上訴人購買坐落台南市○
○段二五五、二五五之一、二五五之二號及竹篙厝段六六九之一○八三、六六九之一
○八四號等五筆土地上興建之「長榮桂冠」房屋及其基地應有部分，訂有預定房屋、
土地買賣契約書，惟龍山段二五五號土地中之面積○點○一一一○公頃部分（下稱系
爭土地）遭他人占用，上訴人表示願以每坪新台幣（下同）三十七萬元，按伊各人之
應有部分比例計算補償；又上訴人廣告平面圖所載各棟別樓層所標示之「使用面積、
公共面積」，與各該建物登記簿比較，則有使用面積短少之情形，有物之瑕疵及不完
全給付情事，爰求為命上訴人給付如原判決附表一所示土地、房屋使用面積短少賠償
金之判決（按被上訴人超過原判決附表一所示賠償金之請求，業經敗訴確定）。
上訴人則以：系爭土地遭他人占用，伊業取得拆屋還地勝訴確定判決，並聲請強制執
行中，非怠於行使權利；伊撤回原先願補償之意思表示。廣告平面圖並未引為契約之
附件，僅為要約之引誘，不生契約拘束之效力；各層之樓梯、電梯間依法及建築慣例
，均可算入各層房屋之主建物面積內，若未計入，亦可將之算入共同使用部分（大公
）由各住戶共有，被上訴人之權利範圍並未短少，就使用效能及經濟價值而言，亦應
以計入使用面積範圍內始合理公平，且面積誤差若在百分之二範圍內，並無互相找補
問題，被上訴人實際上並未受有損害等語。資為抗辯。
原審以：（一）兩造訂定「長榮桂冠」房屋及其基地買賣契約，而系爭土地為第三人
占用，上訴人僅移轉土地所有權，該被占用之土地並未交付，上訴人已向全體承購戶
表示願以每坪三十七萬元計算補償，為被上訴人接受，部分被上訴人且已受領上訴人
給付之部分補償金，上訴人所謂，撤回原先願意補償之意思表示云云，自不生法效。
除未完成交屋手續者，尚未發生債務人不履行責任，不應准許外；已完成交屋者，以
上訴人未交付之土地面積即被上訴人對系爭土地之應有部分比例，按每坪三十七萬元
計，分別扣除被上訴人已受領之賠償金額，上訴人應給付被上訴人卯○○、子○○、
未○○、寅○○、巳○○、丁○○、己○○及乙○○、申○○、庚○○、壬○○、酉
○○、午○○、戌○各如原判決附表一所示土地賠償金。（二）上訴人印製銷售「長
榮桂冠」房屋之廣告平面圖置於工地現場展示，並據以說明，進而約定買賣標的物之
面積；而購屋者所重視者，除價金外，即為房屋之面積，上訴人將廣告平面圖置於售
屋現場向客戶展示，如非以之為契約之內容，客戶又如何判斷其使用面積而為購買之
決定。上訴人之職員以廣告平面圖向被上訴人解說，並表示廣告平面圖與實際狀況相
同等情，已經證人王榮欽證實；且被上訴人卯○○、未○○、癸○○、辰○○與上訴
人訂定之房屋契約書，房屋面積之約定另載明使用面積、公共面積坪數，與廣告平面
圖所載完全相符，足徵廣告平面圖已成買賣契約內容之一部。按房屋「使用面積」，
於建築法規中無明文規定，建築業者縱確有將當層樓梯、電梯間面積納入使用面積計
算之事實與慣例，惟所謂「使用面積」與「私有面積」之涵義，在建築界與消費者間
之認知，仍存有極大差異。一般購屋者解讀建築業者所提供之說明書及平面圖時，對
於「使用面積」之了解，多認為係指得供自己使用者，將如同說明書或平面圖上所載
範圍，所重視者，為其個人可得單獨使用之面積，若謂消費者願以該價格購入該產品
，著重在以該面積供公眾使用，恐非事實；此於房屋預售之情形尤然。蓋購屋者訂約
當時，房屋尚未完工，無從得知室內坪數及分擔之公共設施比例，是否與廣告圖、說
明書或平面圖及銷售人員所稱之情形相同，建築業為避免不必要之紛爭，應於契約中
明定各項範圍之比例，或作詳細之說明，非得以業界所謂歷來慣例或習慣強加於消費
者，冀望消費者均知悉配合。本件依系爭建物登記簿謄本及上訴人提出之公共設施所
有權登記簿謄本登載，地政機關將系爭主建物及附屬建物編列一獨立建號，而將共同
使用部分，依各住戶主建物大小，按比例分別共有，並未將全體住戶均能使用之公共
設施（俗稱大公）及專供該樓層住戶使用之樓梯間（俗稱小公）加以區分，顯所謂「
使用面積」之解釋，應係指所有權人單獨所得使用之面積而言，否則「公共設施」即
無單獨計算之必要，一概算入各住戶之「使用面積」範圍內即可。由使用效能而言，
所謂使用面積係指主建物、陽臺及各住戶單獨使用面積（專有專用），反觀大、小公
事實上係供公眾使用，非僅供買受人私人使用，為共有共用，與私有使用面積有別，
自不得認包含於使用面積範圍內。又有關當層樓電梯間之登記，依土地登記規則第六
十九條及七十二條規定，有登記於主建物內，亦有登記於共同使用部分，而不動產物
權係以登記為準，本件當層樓、電梯間既登記於共同使用部分，並分別有獨立建號，
係屬公共面積無疑。是依誠信原則，或契約主要目的及經濟價值而言，該「使用面積
」之真意，應指被上訴人個人可得單獨使用之面積，不包括大公、小公等「公共面積
」在內，縱該「大公」、「小公」之建築成本較室內建築高，然一般購屋者所重視者
，為其個人可得單獨使用部分，仍無礙前揭認定。上訴人引用之公平交易委員會八十
三年公參字第六三九八六號函，非謂在八十三年十一月一日前依交易習慣「使用面積
」應包含「小公」在內，上訴人交付被上訴人之房屋中「使用面積」部分，較約定面
積均有短少，如原判決附表二所示。被上訴人已辦妥交屋者，自得主張因房屋使用面
積短少之不完全給付損害賠償請求權或因物之瑕疵所生之減少價金請求權，請求上訴
人返還該部分之價金。至被上訴人中未辦妥交屋者，因系爭房屋已經興建完成，此一
瑕疵性質在客觀上無法除去，上訴人既分別已將各該房屋辦妥所有權移轉登記與被上
訴人，並已確定無法具備出賣人所保證之品質，惟依目的性限縮不完全給付及民法第
三百五十四條規定之適用範圍，未交屋之被上訴人仍得主張上開權利，此與主張遭他
人占用部分土地之補償金不同，因後者瑕疵在客觀上仍得於交付被上訴人前除去，兩
者有別。惟被上訴人所得請求賠償之價金，應以被上訴人因該使用面積短少而減少房
屋之利用價值或因而所生之損害為衡量標準。依兩造買賣契約書第一條第二項約定觀
之，如登記之面積與約定之面積誤差超過百分之二以上者，其超過百分之二以上部分
，雙方同意以本件契約約定之房屋部分平均單價為計算補償之依據。雖被上訴人主張
之計算方法為（約定使用面積－實際使用面積）×（房屋價款÷約定建坪）×２％，
然上訴人之「使用面積」雖有短少，但同時使約定之「公共面積」有所增加，兩者之
價值比例，經囑託華邦不動產鑑定顧問有限公司鑑定結果，其私人所得使用之範圍（
專有部分）與供公眾使用之範圍（即共有部分）其價值比例各戶約為三點三比一至三
點七比一不等，因以被上訴人主張之金額再乘以（專有部分有價值÷專有部分價值＋
共有部分價值）〔照原判決錄載〕如原判決附表一所示。爰維持第一審所為上訴人敗
訴部分之判決，駁回上訴人之上訴。
關於土地賠償金部分：
原審維持第一審所為上訴人不利之判決，駁回其上訴，經核並無違誤。按以原來明確
之法律關係為基礎而成立和解時，屬認定性質，當事人非不得依原來之法律關係訴請
給付，法院僅不得為與和解結果相反之認定。上訴人因未能交付土地之不完全給付，
與被上訴人為以每坪三十七萬元計算賠償之和解，被上訴人自非不得依不完全給付法
律關係請求上訴人給付賠償金，惟法院認定賠償額應受其和解之賠償計算標準拘束而
已。上訴論旨，仍執陳詞，就原審取捨證據、認定事實之職權行使，指摘原判決關此
部分不當，求予廢棄，非有理由。
關於房屋賠償金部分：
查，上訴人出售「長榮桂冠」房屋於被上訴人，其廣告平面圖載有各樓層房屋之「使
用面積」、「公共面積」，並為兩造契約內容之一部，固為原審確定之事實。惟觀卷
附建築改良物登記簿謄本、預定房屋買賣契約書（外放），被上訴人所購買之房屋，
似屬九層樓集合住宅區分所有之建築物，而契約書第一條(一)並載明「………房屋計□
戶建築物，所有權暨其應持分共有之共同使用部分合計共約□坪，其『專有部分』如
附件(五)所載」等字樣，並無不同；按其契約之文字，「專有部分」似應指其獨立使用
且為區分所有之標的而言，當為「使用面積」之一部分，然所謂「使用面積」是否即
僅為「專有部分」﹖已非無疑。蓋被上訴人所購買者既為九層樓之集合住宅，其出入
自須經當樓層之電梯間、樓梯間、走道、通道等，易言之，即必須使用該等建築設施
，始得為其「專有部分」之使用，乃為一般社會生活經驗法則，上訴人主張「使用面
積」包括俗稱「小公」之當樓層之樓、電梯間及走道云云，並提出中華民國建築投資
商業同業公會全國聯合會函為證，似非全然無據；原審未就此詳為推求，徒以前開理
由遽為不利於上訴人之判斷，殊嫌疏率。其次，兩造約定，如登記之面積與約定之面
積誤差超過百分之二以上者，其超過百分之二以上部分，雙方同意以契約約定房屋部
分之平均單價為計算補償之依據，亦為原審所認定。則兩造就關於買賣標的物房屋之
面積誤差補償標準，已有特別約定；若此，原審可否另行鑑定所謂「共有部分」、「
專有部分」價值以為計算補償之標準﹖不無研酌之餘地。再者，果上訴人交付之「使
用面積」確較約定之面積有短少，依兩造之約定，應以約定面積減去百分之二後，再
與交付之面積比較其差額計算之，惟觀諸原判決就所謂短少坪數之計算，係直接由廣
告平面圖之「使用面積」減去建築改良物登記簿謄本主建物、附屬建物面積（見原判
決附表二），而其賠償金計算式（原判決附表二Ｐ２），更與兩造約定者別異，顯有
理由矛盾之違法。上訴論旨，指摘原判決關此部分不當，求予廢棄，非無理由。
據上論結，本件上訴為一部有理由，一部無理由，依民事訴訟法第四百七十七條第一
項、第四百七十八條第一項、第四百八十一條、第四百四十九條第一項，判決如主文
。
中      華      民      國    八十八    年      一      月     十五     日
                              最高法院民事第三庭
                                  審判長法官  朱  建  男
                                        法官  曾  煌  圳
                                        法官  許  澍  林
                                        法官  鄭  玉  山
                                        法官  黃  義  豐
      右正本證明與原本無異
                                              書  記  官
中      華      民      國    八十八    年      一      月     三十     日
